【裁判字號】    97,上易,1
【裁判日期】    970331
【裁判案由】    損害賠償
【裁判全文】
臺灣高等法院高雄分院民事判決           97年度上易字第1號
上  訴  人  丙○○○
訴訟代理人  許芳瑞律師
被  上訴人  乙○○
            甲○○
共     同
訴訟代理人  王仁聰律師
上列當事人間損害賠償事件，上訴人對於中華民國96年11月7 日
臺灣高雄地方法院95年度訴字第327 號第一審判決提起上訴，本
院於97年3月19日言詞辯論終結，判決如下：
    主  文
上訴駁回。
第二審訴訟費用由上訴人負擔。
    事實及理由
一、本件被上訴人起訴主張，被上訴人姐弟於93年10月18日以新
    台幣（下同）1,530 萬元之價格向上訴人購買門牌高雄市○
    ○區○○街49號之4 層樓房屋1 棟及所坐落之基地，已於同
    年11月22日辦妥所有權移轉登記並交付完畢（登記為被上訴
    人共有，應有部分各二分之一），被上訴人於同年12月間搬
    入居住，詎於94年5 月起颱風來襲後，系爭房屋竟出現多處
    漏水、滲水之瑕疵，估計修繕費用需92萬元，此項損害，上
    訴人應負物之瑕疵擔保責任，被上訴人爰依買賣之物之瑕疵
    擔保減少價金請求權及不完全給付之損害賠償請求權，擇一
    請求上訴人給付92萬元。
二、上訴人則以：就出售予被上訴人之系爭房屋有被上訴人所指
    之瑕疵固不爭執，惟被上訴人於94年3 、5 月間既已知悉瑕
    疵之存在，卻未即時通知被上訴人，依民法第356 條之規定
    應認被上訴人已視為承認受領系爭房屋，更未依民法第365
    之規定，於通知後6 個月內行使請求減少價金，其請求權業
    已消滅，自不得再向上訴人主張物之瑕疵擔保責任。況系爭
    房屋係訴外人李勇增建商所建，上訴人並無可歸責之事由，
    被上訴人在原審亦僅主張系爭房屋有瑕疵，依買賣契約之法
    律關係請求損害賠償，原審竟依民法第227 條不完全給付之
    損害賠償規定，判決上訴人應負賠償責任，於法有違。又縱
    認被上訴人請求有理由，惟95年9 月8 日鑑定報告書內之工
    程預算書所載勞工安全衛生管理費4,215 元、工程保險費
    3,372 元、營業稅42,534元、工程管理費26,796元、工程品
    質管理費3,995 元、廠商利潤40,147元等，均與損害無關，
    不應計入損害範圍，且該鑑定報告書所載工程項目單價，並
    未記載係依何種標準而定，其價格亦高出市價甚多，另被上
    訴人尚未動工修復，並無費用之支出，且系爭房屋之耐用年
    限係50年，即1 年應有2 ％之折舊，此部分自應予扣除。再
    被上訴人乙○○在原審追加為原告，並未提出追加書狀，且
    上訴人亦未同意，所為追加程序，並不合法云云，資為抗辯
    。
三、原審法院為被上訴人勝訴判決，上訴人聲明不服，其上訴聲
    明：(一)原判決廢棄。(二)被上訴人在第一審之訴駁回。(三)第一
    、二審訴訟費用由被上訴人負擔。被上訴人答辯聲明：(一)上
    訴駁回。(二)訴訟費用由上訴人負擔。
四、經查，本件被上訴人甲○○於原審法院95年12月14日審理時
    ，經受命法官行使闡明權當庭諭知是否追加系爭房屋共有人
    即本件被上訴人乙○○為原告後，乙○○已於96年1 月12日
    具狀為原告訴請本件上訴人賠償，本件被上訴人甲○○並於
    96年4 月16日原審法院審理時，當庭表示追加乙○○為原告
    ，有各該筆錄及書狀在卷（原審卷110 、120 、133 頁）可
    稽，雖為本件上訴人所不同意，然本件被上訴人乙○○為系
    爭房屋之共同買受人及共有人，請求之基礎事實同一，依法
    自應准其追加，本件上訴人抗辯稱，本件被上訴人乙○○在
    原審未提出追加書狀，且其未同意本件被上訴人乙○○之追
    加，所為追加為不合法云云，並無可取，合先明。
五、被上訴人主張，被上訴人姐弟於93年10月18日以1,530 萬元
    之價格向上訴人購買系爭房屋及所坐落之基地，已於同年11
    月22日辦妥所有權移轉登記並交付完畢（登記為被上訴人應
    有部分各二分之一），被上訴人於同年12月間搬入居住，迨
    至94年3 月間竟發生三樓半之水管破裂漏水，經通知上訴人
    之合建建商李勇增前來修復，嗣94年5 、7 月颱風兩次來襲
    ，系爭房屋竟又出現漏、滲水之現象，亦通知李勇增前來修
    復，詎94年8 月間颱風第三次來襲，系爭房屋仍出現漏、滲
    水現象，嚴重污及牆壁、裝璜等設備，被上訴人始悉系爭房
    屋有上開難以修復之漏、滲水瑕疵等事實，業據提出不動產
    買責契約書、照片、使用執照、土地登記謄本、建物登記謄
    本在卷（原審卷10~11 頁、24~47 頁、73~77 頁、99頁、
    129~132 頁）為證，核與證人李勇增證述情節大致相符（原
    審卷88頁），並有台灣省建築師公會台建師高縣鑑字第38號
    、第24號鑑定報告書兩份（置卷外）在卷為證，復經鑑定人
    吳佳政到庭證述在卷（原審卷154~156 頁），且為上訴人所
    不爭執，自可信為真實。
六、被上訴人又主張94年8 月間第三次颱風來襲後，系爭房屋仍
    出現漏、滲水現象，被上訴人始悉系爭房屋有上開難以修復
    之瑕疵，仍通知上訴人，未獲置理，爰依買賣之物之瑕疵擔
    保減少價金請求權及不完全給付之損害賠償請求權，擇一請
    求上訴人給付92萬元。然為上訴人所否認，並抗辯以前詞。
    是本件爭點為：(一)被上訴人基於買賣之物之瑕疵擔保減少價
    金請求權，請求上訴人返還92萬元，有無理由？(二)被上訴人
    基於不完全給付之損害賠償請求權，請求上訴人賠償92萬元
    ，有無理由？如其中之一請求有理由，即無庸審酌另一請求
    。
七、被上訴人基於買賣之物之瑕疵擔保減少價金請求權，請求上
    訴人返還價金92萬元，有無理由？
  (一)按，物之出賣人，對於買受人應擔保其物依民法第373 條之
    規定危險移轉於買受人時，無滅失或減少其價值之瑕疵，亦
    無滅失或減少其通常效用；買賣因物有瑕疵，而出賣人依民
    法第354 條至358 條之規定，應負擔保之責者，買受人得解
    除其契約，或請求減少其價金，民法第354 條第1 項、第35
    9 條分別定有明文。經查，本件被上訴人向上訴人買受之系
    爭房屋既有上開漏、滲水之瑕疵，被上訴人基於上開負責之
    物之瑕疵擔保減少價金請求權，請求上訴人應返還應減少之
    價金，於法自屬有據。被上訴人在原審於96年4 月16日審理
    時係主張依買賣契約之法律關係請求損害，並請求解除契約
    或減少價金，請法院擇一判決（原審卷121 頁），上訴人抗
    辯稱被上訴人僅主張依買賣契約之法律關係請求損害賠償云
    云，尚有誤會。
  (二)上訴人雖又抗辯稱，被上訴人於94年3 、5 月間既已知悉系
    爭房屋有如上之瑕疵，卻未依民法第356 條之規定即時通知
    上訴人，應認已視為承認受領系爭房屋，且被上訴人更未依
    民法第365 條之規定，於通知後6 個月內行使請求減少價金
    ，其請求權業已消滅，自不得再向上訴人主張物之瑕疵擔保
    責任等語。惟按，買受人應按物之物質，依通常程序從速檢
    查其所受領之物，如發見有應由出賣人負擔保責任之瑕疵時
    ，應即通知出賣人，買受人怠於為前項之通知者，除依通常
    之檢查不能發見之瑕疵外，視為承認其所受領之物，不能即
    知之瑕疵，至日後發見者，應即通知出賣人，怠於為通知者
    ，視為承認其所受領之物；又買受人因物有瑕疵，而得解除
    契約或請求減少價金者，其解除權或請求權，於買受人依民
    法第356條規定為通知後6個月間不行使或自物之交付時起經
    過5年而消滅。民法第356條、第365條分別定有明文。經查
    ，本件兩造買賣之標的物為房屋，系爭房屋是否有漏水、滲
    水之瑕疵，本非依通常之檢查程序而可即知。而本件被上訴
    人於93年11月22日受領系爭房屋後，於同年12月間搬入居住
    ，至94年3 月間發生三樓半之水管破裂漏水，經通知上訴人
    合建建商李勇增前來修復，嗣於94年5、7月颱風兩次來襲，
    系爭房屋又出現漏、滲水之現象，亦通知李勇增前來修復，
    迨至94年8月間颱風第三次來襲，系爭房屋仍出現漏、滲水
    現象，嚴重污及牆壁、裝璜等設備等事實，已如前述，顯見
    ，被上訴人於94年3 、5 、7 月間系爭房屋因發生上開各種
    情況而出現各該瑕疵時，尋求上訴人合建建商前來修復，以
    解決各該瑕疵，使生房屋應有之效用，就此而言，上訴人之
    合建建商應為上訴人之使用人，難認被上訴人於發現系爭房
    屋瑕疵後，未即時通知上訴人。上訴人以被上訴人於94年3
    、5 月間知悉系爭房屋有如上之瑕疵，並未即時通知上訴人
    ，依民法第356 條之規定應認已視為承認受領系爭房屋，不
    得再向上訴人主張物之瑕疵擔保責任云云，不足為取。況系
    爭房屋經上訴人合建建商上開歷次修復後，瑕疵並未消除，
    於94年8 月間颱風第三次來襲，仍出現漏、滲水現象，嚴重
    污及牆壁、裝璜等設備之現象，益證系爭房屋瑕疵非依通常
    程序檢查而可即知。又查，被上訴人主張於上訴人合建建商
    多次修復，未見效果，於94年8 月間颱風第三次來襲，系爭
    房屋仍出現漏、滲水之現象後，有通知上訴人應出面解決之
    事實，業據證人林黃淑慧到庭證稱：「建商修了兩次，都沒
    有修好，還是漏水，之後我有向出賣人的先生講房子有漏水
    ，建商都修不好，出賣人先生說建商如果修不好，再跟他講
    。……應該是8 月間才跟出賣人的先生說的，之前都是請建
    商處理，我總共只有跟劉先生聯絡過一次」等語（原審卷52
    頁），上訴人亦不否認被上訴人於94年8 月間有將系爭房屋
    瑕疵情形通知上訴人之夫，應出面處理解決（原審卷193 頁
    ），衡之經驗法則，上訴人之夫於受通知時，應無不轉知上
    訴人之理，況此受理通知，可類比為日常事務，夫妻應互為
    代理人，被上訴人之通知上訴人之夫，其效力自可及於上訴
    人，則被上訴人於94年8 月為通知後，於95年1 月26日具狀
    起訴為本件之請求，自難認已逾民法第365 條所定6 個月之
    期間，況上訴人於本院97年3 月12日審理時亦坦認被上訴人
    提起本件訴訟前二個月左右有通知上訴人系爭房屋之瑕疵情
    事（本審卷29頁），從而上訴人抗辯稱，被上訴人未依民法
    第365 條規定，於通知後6 個月內行使請求減少價金，其請
    求權業已消滅云云，亦無可取。
  (三)又查，系爭房屋經原審法院函請臺灣省建築師公會高雄縣辦
    事處鑑定結果，認定：「系爭房屋滲水原因多樣，可能單一
    或複合因素，實況需拆開才能確定，惟破壞性檢視造成更大
    傷害，……經以非破壞性之分析可能情況如下：A.外牆及外
    牆室內面部份：窗框四周與牆面接合處未滿灌水泥砂漿，
    或所灌材質未夠良好，造成水滲通道。牆、版有空隙或裂
    縫。外牆面防水層（含窗框四周）未施作或失效或防水層
    面積（高度）不足。B.室內牆面及地坪部份：浴廁牆面及地
    坪防水層未施作或失效或防水層面積（高度）不足。水、
    電管破裂致水滲出或流入，帶水至他處開口或裂縫再滲出。
    牆、版有空隙或裂縫。C.屋頂部份：屋頂防水層未施作或
    失效或防水層面積（高度）不足。」又系爭房屋之瑕疵，其
    修復費用經估算為92萬元，有臺灣省建築師公會台建師高縣
    鑑字第38號及第24號鑑定報告書在卷（置卷外）可稽，足見
    系爭房屋距其應有之通常效用之價值短少92萬元，從而被上
    訴人基於買賣之物之瑕疵擔保減少價金請求權，請求上訴人
    應減少價金，返還92萬元予被上訴人，於法自屬有據。又上
    開第38號鑑定報告書所載工程預算書就系爭房屋之防水修繕
    工程內容，以表列方式記載工程項目為「一、發包費用：
    建築工程費（此部分工程項目合計共23項）勞工安全衛生
    管理費工程保險費營業稅。二、工程管理費，總計金額
    920, 000元。」（按各項工程費用詳該工程預算書所載），
    且經出具該鑑定報告書之鑑定人即建築師吳佳政於原審法院
    證稱：伊係依照系爭房屋漏水之情形按一般工法施作為標準
    ，評估修復費用等語（原審卷第155 ～156 頁），是上開工
    程預算書所載之92萬元，係鑑定人吳佳政就系爭瑕疵須進行
    防水修繕工程，經評估後計算出所需之金額，且客觀上均應
    屬合理及必要之費用，應屬可採，又被上訴人係基於買賣之
    物之瑕疵擔保減少價金請求權，請求上訴人應減少價金，而
    系爭房屋距其應有之通常效用之價值短少92萬元，已如前述
    ，被上訴人據以請求上訴人應將此減少之價金返還予被上訴
    人，核與折舊率之扣除無涉，從而上訴人抗辯稱，上開鑑定
    報告書所載勞工安全衛生管理費等之項金額不應計入，且所
    為鑑定之價值，無依據之標準，價格並高出市價甚多，又未
    扣除折舊率，不應採取云云，並非有據。
七、被上訴人基於買賣之物之瑕疵擔保減少價金請求權，請求上
    訴人返還價金92萬元，既有理由，自無庸再審酌其基於不完
    全給付之損害賠償請求權之部分。
八、基上，被上訴人請求上訴人給付92萬元，為有理由，原審法
    院為被上訴人勝訴判決，理由雖有不同，結果並無二致，仍
    應予維持，上訴人上訴指摘原判決不當，求予廢棄改判，為
    無理由，應予駁回。
九、本件事證已臻明確，兩造其餘攻擊防禦方法，與本件判斷結
    果，不生影響，自不逐一論述，併此明。
據上論結，本件上訴為無理由，依民事訴訟法第449 條第2 項、
第78條，判決如主文。
中    華    民    國    97    年    3     月    31    日
                              民事第五庭
                                  審判長法官  蔡明宛
                                  法      官  曾錦昌
                                  法      官  魏式璧
以上正本證明與原本無異。
本件判決不得上訴。
中    華    民    國    97    年    4     月    7     日
                                  書  記  官  鄔維玲
                                                    wq


司法院資訊處製作；財團法人民間司法改革基金會備份。
